臺灣高等法院臺南分院民事判決　九十一年度家上字第七三號　ｅ
　　　上　訴　人　辛　○　○
　　　被 上 訴人　庚　○　○.
　　　　　　　　　乙 ○ ○○.
　　　　　　　　　甲 ○ ○○.
　　　　　　　　　己　○　○
　　　　　　　　　丙 ○ ○○.
　　　　　　　　　戊　○　○
　　　　　　　　　丁　○　○
右當事人間請求分割遺產事件，上訴人對於中華民國九十一年五月十五日臺灣雲林地
方法院九十一年度家訴字第七號第一審判決提起上訴，本院判決如左：
　　　主　　　文
上訴駁回。
第二審訴訟費用由上訴人負擔。
　　　事　　　實
甲、上訴人方面：
一、聲明：求為判決：(一)原判決廢棄。(二)駁回被上訴人在第一審之訴。(三)第一、二審
　　訴訟費用由被上訴人負擔。
二、陳述：除與原判決記載相同者，茲引用之外，補稱：
（一）查，所謂「公同共有」，係指共有物全部屬於「數人一體」的狀態；惟「數人
      一體」，不是獨立法人，只是「集合的單一體」而為權利義務之主體，因此，
      各公同共有人雖有應有部分，但其權利及於公同共有物之全部（請參民法八二
　　　七條）；且由於「公同目的」，因「單一共同意思」受到限制，而不能自由予
　　　以處分。又，民法第一一五一條所規定的「共同繼承財產」，即為「公同共有
　　　」情形之一，而公同共有關係中，因有「單一的共同意思」，則單一的「應有
　　　部分」因而受限，成為潛在的或不確定的應有部分；故公同共有之應有部分，
　　　雖有一定計算上的比例，但迄至公同關係消滅以前，均屬不能確定。亦即，本
　　　件於民法第一一六四條固規定「繼承人得隨時請求分割遺產，但法律另有規定
　　　者，不在此限」，然因同法第八二九條規定「公同關係存續中，各公同共有人
　　　，不得請求分割其公同共有物」，是其請求分割繼承之土地應受有限制。
（二）上述應有部分在公同關係存續中，各共有人不得請求分割及處分的限制，乃法
      定以「不得分割」為原則，而以「得分割」為例外，但仍以共同繼承關係的消
      滅為前提。本件系爭土地之遺產，係特別財產的一種，應先清償公同債務後，
　　　始能將賸餘部分按個人應有部分予以分配，惟，系爭土地遺產於4.完成公
　　　同共有繼承登記前，已由訴外人黃天助付清包括遺產稅在內之稅項，亦即，被
　　　上訴人於共同繼承關係消滅，及償還黃天助代償之稅款前，尚不得逕行主張依
　　　民法第一一六四條規定請求分割登記。此外，被上訴人所稱渠等均同意依應繼
　　　份比例分割為「分別共有」，並不實在，依土地登記規則第二九條之規定，繼
　　　承人之土地，原則上應申請為公同共有之登記，其繼承人全體之同意者，始得
　　　申請為分別共有之登記（請參六九台上一一六六號判例）。
（三）根據戶籍資料之記載，被上訴人丙○○○，與被繼承人彭進成之繼承人之一即
　　　其前夫彭炳鴻（生於大正四年即西元一九一五年或民國4.4.10.），而於昭和十
　　　一年（西元一九三七年或民國二六年）十月廿五日，無端成為被繼承人彭進成
　　　之養子後（上訴人辛○○生於明治四三年或西元一九○九年，於三十歲時，對
　　　於養父彭進成於五十三歲時，再收養二十三歲之彭炳鴻一事毫無所知），隨即
　　　於約一年整後（昭和12.10.），彭炳鴻自彭進成戶口中「分家」他去，並於昭
　　　和13.3.（西元一九三九年或民國二八年）結婚，同年在新高郡（今之南投水
　　　裡），由彭炳鴻自任「戶主」，於戶籍謄本之「前戶主續柄」（譯為：現戶長
　　　與前戶長之親屬關係）一欄，被以朱筆劃去原載之「戶主彭進成之養子」八字
　　　，則彭炳鴻與前戶長彭進成「養父子」之親屬關係既經刪除，亦即「終止收養
　　　關係」，此乃法理上當然之解釋，亦符合當時代的法律及嚴格的民政管理背景
　　　；蓋台灣於日據時代，殖民者為以少數控制多數，故「戶口名簿」為家庭中最
　　　重要的文件，是其記載頗為慎重，苟且不得。際此同時，民國二十年頒定之民
　　　法第一○七九條亦規定「收養子女，應以書面為之。但被收養者未滿七歲而無
　　　法定代理人時，不在此限」至今仍可適用，故「收養年已十九歲之人為子，未
　　　以書面為之，既與民法第一○七九條所定之方式有未具備，依民法第七十三條
　　　之規定即屬無效，自不能生收養關係」（請參二九上一八一七號判例）。即因
　　　，彭進成收養彭炳鴻之事實，除彭進成方面早期之戶籍謄本，始查有一年另五
　　　天「養親關係」之紀錄外，在南投方面，關於彭炳鴻之戶籍資料所載，一則刪
　　　除「戶主彭進成之養子」之記載，一則加註「原父姓名曾存仁民國1.更正
　　　」等戶籍上明確資料。因此，縱被上訴人等人，能舉證書面的「被收養憑證」
　　　，或其他足以證明養親關係之證據，則所主張彭炳鴻於死亡前，仍為彭進成之
　　　養子一事，充其量僅維持約一年的養親關係而已，其餘皆屬徒託空言。
（四）退萬步言，本件被繼承人彭進成於民國五十年死亡時無嗣，上訴人辛○○於週
　　　歲時即為彭進成之養女，縱被上訴人等之夫（或父）彭炳鴻於二十三歲，始為
　　　彭進成之養子，而均為被繼承人死亡時之遺產繼承人屬實。惟查，「民法第一
　　　一四五條第一項第五款所謂對於被繼承人有重大虐待情事（按為繼承權喪失事
　　　由之一）：：即被繼承人（父母）終年臥病在床，繼承人無不能探視之正當理
　　　由，而至被繼承人死亡為止，始終不予探視者，衡諸我國重視孝道固有倫理，
　　　足致被繼承人感受莫大精神痛苦之情節，亦應認有重大虐待之行為」（參七四
　　　台上一八○七判例）。惟查，彭炳鴻於成年後，始為彭進成之養子，已不合當
　　　時之社會習慣，且不為年長七歲的「養姐」即上訴人辛○○所知（鄰人亦應無
　　　所知，可惜已無法查證）；又被上訴人之一丙○○○，與上訴人之「養弟」彭
　　　炳鴻結婚之事，上訴人更無所悉，甚至半世紀以來，「姑嫂」之間互不知對方
　　　之存在，遑論見面或往來；再者，被繼承人臨終或死亡時，為人「養子」之繼
　　　承人夫婦固未回門隨侍在側，或以「孤哀子」身份為「養父」送終，遑論對被
　　　繼承人彭進成臥病期間之侍奉湯藥甚或單純探望。是依上述判例意旨觀之，屬
　　　於「重大虐待養親之行為」，依法已有喪失繼承權之事由，至臻明白。
（五）綜合所述，原審判決以上訴人僅空言爭執被上訴人之繼承權有疑問，並未舉證
      以資證明，而判決上訴人敗訴，固無不當。茲上訴人於上訴後，始彙集相關證
      據，佐以時代背景之社會現象，並參以同期之法律規定等，適足證明被上訴人
      等之夫（或父）彭炳鴻，為被繼承人彭進成之養子之可推測期間，僅約一年；
      其後，隨即「分家」，並依證據可證明雙方已「終止收養關係」，否則，豈有
      「養姐」不知養父曾收養「養弟」之事，或不知「養弟」結婚生子，或「養弟
      」於養父死亡時未回來送終等，蓋「婚喪喜慶」之事，乃農業社會最重視的禮
      儀，或其係收養子女最重要之目的，卻「養子」未請養父「坐大位」，或為其
      披麻帶孝等，甚或「養姐」與「養弟媳」及其子女即被上訴人等人素未謀面之
      理。足證，本件被繼承人彭進成與繼承人之一彭炳鴻之養父子關係，在法律上
　　　僅歷時一年而已於昭和一三年（西元一九三九年或民國二八年）十二月五日「
　　　終止收養關係」至明；雙方收養關係一旦終了，則彭炳鴻之繼承身份隨即消滅
　　　，從而，被上訴人資為代位繼承之「繼承系統表」自屬不能勾稽而缺乏法律上
　　　之效力，則被上訴人等人對於系爭土地之繼承登記既於法不合，應當撤銷，是
　　　其於本件為請求分割之告訴，均非有理由。
三、證據：除援用第一審所提證據外，補提雲林斗六市戶政所8.核發「彭進成」
　　全戶謄本之一部分（共四頁）、南投水裡鄉戶政所核發「彭炳鴻」二式全戶謄本
　　之一部分（二式各一頁共二頁）。
乙、被上訴人方面：
一、聲明：求為判決：駁回上訴。
二、陳述：除與原判決記載相同者，茲引用之外，補稱：
（一）按依民法第一千一百六十四條規定，繼承人得隨時請求分割遺產，惟依該條項
      但書規定，如法律另有規定或繼承人間就遺產之分割另行以契約約定者，則不
      在此限。而所稱法律另有規定係指同法第一千一百六十五條第二項遺囑禁止遺
      產之分割，或同法第一千一百六十六條胎兒為繼承人時，非保留其應繼份，繼
      承人不得分割遺產等情形。至於民法第八百二十九條有關公同關係存續中，各
      公同共有人不得請求分割其公同共有物之規定，則非其他法律另有規定之情形
      ，上訴人依民法第八百二十九條及一千一百五十一條規定，主張遺產在分割前
      各繼承人對於遺產全部為公同共有關係，非經全體公同共有人同意，不能終止
      公同共有關係，上訴人既未為同意終止繼承人間之公同共有關係，被上訴人等
      即不得請求分割遺產云云，殊屬誤會。至於上訴人主張訴外人黃天助曾為系爭
      遺產支付遺產稅等相關稅費乙節，則非事實，本件繼承登記事件，係由被上訴
      人等出面辦理，係屬免納遺產稅之案件，並由於上訴人拒絕分割協議，而由全
      體繼承人登記為公同共有，併予陳明。
（二）本件被繼承人彭進成收養彭炳鴻時，上訴人已出嫁離家他去（按被上訴人係於
      民國二十二年九月八日嫁與黃啟明，離家隨夫他遷，而彭炳鴻則於民國二十五
      年為彭進成收養為養子），上訴人對於上開事實知之甚詳（按本案完全係上訴
      人之子黃天助所主導，上訴人上訴理由所載內容，應非上訴人本意，特此陳明
      ）。倘上訴人確實不知道彭進成收養彭炳鴻之事實，即可推論上訴人與彭進成
      之間已無父女之情，因此彭進成不願意再與之通消息所致，否則上訴人當無不
      知之理。而彭進成為上訴人之養父，其收養彭炳鴻為養子，依法無需徵求上訴
      人之同意，亦沒有義務告知上訴人，是上訴人以其不知其養父收養彭炳鴻為養
      子，即據以否認彭炳鴻為彭進成之養子，依法自屬無據。
（三）而子女成年後分家另立門戶，或轉往他鄉謀求發展，此為必要正常之謀生之道
      ，亦與人倫無違，是以彭炳鴻自養父彭進成家中遷出另立新戶（當時彭炳鴻已
      成年），應認並無違背倫常之處，上訴人僅以彭炳鴻於被收養次年即行遷出另
      立新戶，即據以指稱彭進成與彭炳鴻間收養關係已為終止，亦屬無據。
（四）另彭炳鴻遷出彭進成戶分家而另立新戶時，由於係屬「新戶」，就該新成立之
      戶籍言，彭炳鴻即為該戶之唯一及第一任戶主，當然也沒有前戶主存在，是以
      戶籍員為登記戶籍資料時，有關「前戶主欄位」即不得有任何記載，否則即與
      事實不符。本件彭炳鴻分家另立新戶時，本不可在「前戶主欄位」上記載資料
      ，戶籍登記人員在該欄位誤為登載「戶主彭進成養子」即屬誤載，嗣後發現而
      予以刪除更正，即屬正常合理，上訴人指稱此即為彭進成與彭炳鴻終止收養關
      係之依據，仍屬無據（按雙方如確有終止收養關係之事實，即應於戶籍登記簿
      上為「離緣」之記載，並為復籍及恢復「本姓」之記載）。上訴人亦自承日據
      時代之戶籍登記頗為嚴謹，倘彭進成與彭炳鴻間確有終止收養關係之事實，絕
      無可能草率的僅於彭炳鴻之戶籍登記簿內「前戶主」欄位劃刪除線，且未有其
      他任何有關「離緣（按即終止收養關係）」及將彭炳鴻回復本姓「曾」之註記
      ，足徵彭進成與彭炳鴻間並無終止收養關係。至於彭炳鴻之戶籍登記簿上註記
      有「原父姓名曾在仁四十二年一月二二日更正」等字，則係彭炳鴻於民國二十
      七年遷移至新高郡集集街郡坑社三百五十三番地時，戶籍遷移時戶籍員誤將「
      曾存仁」登載為曾「在」仁，戶政事務所於民國四十二年發現後予以更正，此
      乃事理之常，上訴人據此大作文章，殊屬令人費解。
（五）又彭炳鴻原姓「曾」（父為曾存仁）為彭進成收養後即改從養父姓彭，並為彭
      進成之唯一之兒子，雖然因生活關係舉家遷移至南投縣水里鄉，惟仍時常回雲
      林縣斗六市探望養父彭進成，上訴人扭曲事實指摘被上訴人等之父彭炳鴻對養
      父彭進成不孝，不為探視及送終云云，完全與事實不符，特此陳明澄清。是以
      上訴人主張彭炳鴻對於被繼承人彭進成有重大虐待情事，不得享有繼承權云云
      ，更屬無稽。
三、證據：除援用第一審所提證據外，補提戶籍登記簿影本為證。
　　　理　　　由
一、本件被上訴人主張兩造被繼承人彭進成於五十年二月五日死亡，僅遺有坐落雲林
    縣斗六市○○○段溝子埧小段一七五之一地號土地，面積０‧一００五公頃，應
    有部分三分之二（下稱系爭遺產），由養子彭炳鴻、養女即上訴人辛○○繼承，
    應繼分各二分之一。嗣彭炳鴻於六十一年間死亡，被上訴人丙○○○為彭炳鴻之
    配偶；庚○○、己○○、戊○○、甲○○○、乙○○○、丁○○為彭炳鴻之子女
    ，為彭炳鴻之繼承人，應繼分各七分之一，是系爭遺產被上訴人之應繼分各為十
    四分之一；上訴人為二分之一。詎上訴人迄今仍拒絕分割系爭遺產，兩造至八十
    九年四月二十四日始完成公同共有之繼承登記，而被上訴人就系爭遺產均同意依
    附表所示應繼分比例分割為分別共有，故上訴人拒絕同意及配合辦理遺產分割登
    記，已影響系爭遺產之利用，並使被上訴人權益受損害，爰依繼承及民法第一千
    一百六十四條規定，提起本訴。上訴人則以遺產在公同共有關係存在中，以不得
    分割為原則，以得分割為例外，本件在共同繼承關係消滅前及償還訴外人黃天助
    代付之遺產稅前，被上訴人不得請求分割登記；且彭炳鴻非彭進成之養子，縱有
　　，亦已終止收養關係，退而言之，縱未終止收養關係，亦因彭炳鴻對於被繼承人
　　彭進成有重大虐待情事，不得享有繼承權，被上訴人之請求並無理由等語抗辯。
二、被上訴人主張彭進成於五十年二月五日死亡，僅遺有系爭坐落雲林縣斗六市○○
    ○段溝子埧小段一七五之一地號土地，面積０‧一００五公頃，應有部分三分之
    二之事實，為上訴人所不爭，並有彭進成之戶籍謄本、系爭土地登記簿謄本為證
    。其又主張彭進成死亡後，遺產由養子彭炳鴻、養女即上訴人辛○○繼承，應繼
    分各二分之一；嗣彭炳鴻於六十一年間死亡，被上訴人丙○○○為彭炳鴻之配偶
    ；庚○○、己○○、戊○○、甲○○○、乙○○○、丁○○為彭炳鴻之子女，為
    彭炳鴻之繼承人，應繼分各七分之一，系爭遺產被上訴人之應繼分各為十四分之
    一，上訴人則為二分之一，兩造至八十九年四月二十四日始完成公同共有之繼承
    登記，以上事實，業據其提出繼承系統表一份、戶籍謄本一份、土地登記簿謄本
    二份為證；而上訴人則以彭炳鴻無繼承權，故被上訴人亦無繼承權等語抗辯；是
    以，本件首應審究者，厥為彭炳鴻是否為彭進成之養子？若是，已否終止收養關
    係？有無重大虐待養親而喪失繼承權？經查：
（一）依上訴人所不爭之原審卷附日據時期彭進成全戶戶籍謄本及上訴人於本院提出
      之彭炳鴻分家後戶籍謄本記載：彭炳鴻為曾存仁之五男，於昭和十一年十月二
      十五日被彭進成收養而入籍；上訴人彭常為鄧珍之次女，先於彭炳鴻，而於明
      治四十四年七月十三日被彭進成收養而入籍；亦先於彭炳鴻被收養前之昭和八
      年九月十日與黃啟明結婚而除戶；嗣彭炳鴻於收養關係存續中之昭和十二年十
　　　月三十日自養父彭進成戶中分家，嗣於昭和十三年十二月五日遷籍至新高郡藩
　　　地郡坑社（今之南投縣集集地區）。該等戶籍謄本既明載彭炳鴻為彭進成之養
　　　子，上訴人亦自承日據時代之戶籍登記頗為嚴謹，則彭炳鴻有被彭進成收養之
　　　事實，要毋庸疑。彭進成收養彭炳鴻時，上訴人已出嫁，上訴人既係彭進成之
　　　養女，在正常情況下，彭進成收養彭炳鴻一事，彭進成理當告知上訴人，則上
　　　訴人對於其養父彭進成收養彭炳鴻之事實應有所知，始與經驗法則無違。倘上
　　　訴人確實不知道彭進成收養彭炳鴻之事實，是否其與彭進成之間已無父女之情
　　　，因此彭進成不願意再與之通消息，亦非無可能。況彭進成為上訴人之養父，
　　　其收養彭炳鴻為養子，依法無需徵求上訴人之同意，亦沒有告知上訴人之義務
　　　，上訴人縱然不知其養父收養彭炳鴻為養子，亦不得據以否認彭炳鴻為彭進成
　　　養子之事實。
（二）子女成年後分家另立門戶，或轉往他鄉謀求發展，此為常見的謀生之道，亦與
      人倫無違，是以彭炳鴻自養父彭進成家中遷出另立新戶（當時彭炳鴻已成年）
      ，應無違背倫常之處，上訴人僅以彭炳鴻於被收養次年即行遷出另立新戶，即
      據以指稱彭進成與彭炳鴻間收養關係已為終止，亦屬無據。另上訴人以彭炳鴻
      在新高郡之戶籍登記簿之現戶主與前戶主之親屬關係欄被以朱筆劃去原載之「
      戶主彭進成養子」八字，則雙方終止收養關係云云。查彭炳鴻自彭進成戶內遷
      出而另立新戶時，由於係屬「新戶」，就該新成立之戶籍言，彭炳鴻即為該戶
      之唯一及第一任戶主，當然也沒有前戶主存在，是以戶籍員為登記戶籍資料時
      ，有關「前戶主欄位」本即不得為任何記載，否則即與事實不符。彭炳鴻於昭
      和十二年十月三十日分家，翌年率妻孥遷往新高郡蕃地郡坑社（今之南投縣集
      集地區）另立新戶為戶長時，本不可在「前戶主」欄位上記載資料，戶籍登記
      人員在該欄位誤為登載「戶主彭進成養子」即屬誤載，嗣後發現而予以刪除更
      正，即屬正常合理，不能因戶籍人員更正錯誤而否認彭炳鴻係彭進成養子之事
      實，上訴人指稱此即為彭進成與彭炳鴻終止收養關係之依據，尚屬乏據。且按
      於日據時期，收養雙方如確有終止收養關係之事實，應於戶籍登記簿上為「離
      緣」之記載，並為復籍及恢復「本姓」之記載，例如彭進成原收養彭松村為養
      子，嗣終止收養關係，其戶籍登記簿彭松村部分即記載「昭和十五年七月二十
      日養子緣組入戶」「昭和十六年三月二十日離緣」、「復籍」等（見原審卷第
      十三頁戶籍謄本）。上訴人亦自承日據時代之戶籍登記頗為嚴謹，倘彭進成與
      彭炳鴻間確有終止收養關係之事實，絕無可能草率的僅於彭炳鴻之戶籍登記簿
      內「前戶主」欄位劃刪除線，且未有其他任何有關「離緣（按即終止收養關係
      ）」及將彭炳鴻回復本姓「曾」之復籍註記，足徵彭進成與彭炳鴻間並無終止
      收養關係。至於彭炳鴻之戶籍登記簿上註記有「原父姓名曾在仁四十二年一月
      二二日更正」等字，係彭炳鴻遷移至新高郡藩地郡坑社時，戶籍員誤將其父「
      曾存仁」登載為曾「在」仁，戶政事務所於民國四十二年發現後予以更正，此
      乃事理之常，均不得遽據此認定彭進成已與彭炳鴻終止收養關係。
（三）上訴人指稱彭炳鴻對養父彭進成不孝，彭進成臨終或死亡時不為探視及送終，
      屬於重大虐待養親之行為，依法喪失繼承權云云，為被上訴人等堅決否認，上
      訴人復未舉證以資證明，其所指已難遽信。況民法第一千一百四十五條第一項
      第五款對於被繼承人有重大虐待或侮辱情事而喪失繼承權者，必須經被繼承人
      表示該繼承人不得繼承，始足當之，查被繼承人彭進成並未表示彭炳鴻不得繼
      承其遺產。從而上訴人主張彭炳鴻對於被繼承人彭進成有重大虐待情事，不得
      享有繼承權，亦非可採。
三、上訴人另主張民法第八百二十九條規定公同關係存續中，各公同共有人不得請求
    分割其公同共有物，故遺產在公同共有關係存在中，以不得分割為原則，以得分
    割為例外，本件在共同繼承關係消滅前及償還訴外人黃天助代付之遺產稅前，被
    上訴人不得請求分割登記云云。經查：
（一）按民法第一千一百五十一條明定：「繼承人有數人時，在分割遺產前，各繼承
      人對於遺產全部為公同共有。」而共同繼承之遺產，其終局目的在於分割，以
      便各繼承人自由處分利用，在分割前之公同共有關係，只是暫時狀態。故民法
      第一千一百六十四條規定：「繼承人得隨時請求分割遺產，但法律另有規定或
      契約另有訂定者，不在此限。」亦即除法律另有規定（如被繼承人以遺囑禁止
      遺產分割），或有共同繼承人全體合意訂立不分割之契約外，各繼承人均得隨
      時請求分割遺產。觀之民法第一千一百六十四條之規定，遺產係以得分割為原
      則，以不得分割為例外。至於民法第八百二十九條雖規定「公同關係存續中，
      各公同共有人不得請求分割其公同共有物。」然公同共有關係如果消滅，則得
      請求分割之，而公同關係終止為公同共有關係消滅原因之一（民法第八百三十
      條第一項），繼承人之請求分割遺產為公同關係終止之一端，亦即繼承人得隨
      時請求分割遺產而終止公同關係，以使公同關係歸於消滅。上述民法第一千一
      百六十四條但書，繼承人得隨時請求分割遺產之例外規定，其中「法律另有規
      定」係指同法第一千一百六十五條第二項之被繼承人以遺囑禁止遺產分割而言
      ，民法第八百二十九條不在其內。換言之，民法第八百二十九條並非同法第一
      千一百六十四條所謂繼承人不得請求分割遺產之法律規定。上訴人謂繼承人請
      求分割遺產應受民法第八百二十九條之限制，被上訴人於共同繼承關係消滅前
      ，不得依民法第一千一百六十四條之規定請求分割登記云云，尚非可採。
（二）在外國立法例，有規定非清償遺產債務，或對未到期或有爭議之遺產債務保留
      其數額，不得分割遺產之規定者（如德國民法第二○四六條），惟我國民法仿
      日本及法國之立法例，不以清償遺產債務為分割遺產之要件。上訴人主張系爭
      土地於完成公同共有繼承登記前，已由訴外人黃天助代墊包括遺產稅在內之稅
      款一節，為被上訴人所否認，並稱本件繼承登記事件，係由被上訴人等出面辦
      理，並由於上訴人拒絕協議分割，而由全體繼承人登記為公同共有，且彭進成
      於五十二年間死亡，迄本件為遺產登記時，已超過徵稅期間，況本件未達起徵
      點係屬免納遺產稅之案件等語。查被上訴人之子即證人黃天助於本院言詞辯論
      期日證稱：本件於八十九年四月辦理遺產公同共有登記是對方庚○○他們去辦
      的。足見被上訴人所稱本件繼承登記事件係由被上訴人等出面辦理登記為公同
      共有一節，即屬可信。黃天助雖於本院言詞辯論時陳稱：本件遺產於八十五年
      十月間登記為其一人繼承時，有繳遺產稅云云，唯依上訴人嗣後提出之財政部
      台灣省中區國稅局遺產稅逾核課期間案件同意移轉證明書、雲林縣稅捐稽徵處
      地價稅繳款書所載，黃天助頂多僅代繳地價稅而已，遺產稅則逾核課其間而免
      補稅，故其有代繳遺產稅一說，已屬無據。縱其有代繳其他稅捐如地價稅者並
      可解為遺產債務，而迄未清償屬實，然依前開說明，被上訴人仍得請求分割遺
      產。
四、按「繼承人有數人時，在分割遺產前，各繼承人對於遺產全部為公同共有。」「
    繼承人得隨時請求分割遺產，但法律另有規定或契約另有訂定者，不在此限。」
    民法第一千一百五十一條、第一千一百六十四條定有明文，是繼承人欲消滅其間
    之公同共有關係，惟有以分割遺產之方式為之。本件被繼承人既未以遺囑禁止遺
    產分割，各繼承人復未以契約約定不分割，故依前開法條所示，被上訴人請求准
    予分割系爭遺產，要屬有據。茲被上訴人均欲分割系爭遺產，而上訴人反對，故
    被上訴人以上訴人為被告，請求分割系爭遺產，自屬當事人適格而為法之所許。
    上訴人雖抗辯：系爭遺產現由第三人無權占用，分割不具實益性等語，惟系爭遺
    產之分割與一般共有物之分割究屬不同，兩者不得相混，其抗辯要無足取。
五、綜上所述，本件被上訴人主張兩造均為彭進成之繼承人，依繼承之法律關係請求
    分割遺產，為有理由，上訴人所辯則為無可採。又遺產繼承人，除配偶外，第一
    順序為直系血親卑親屬。同一順序之繼承人有數人時，按人數平均繼承。配偶有
    相互繼承遺產之權，其與第一千一百三十八條所定第一順序之繼承人同為繼承時
    ，其應繼分與他繼承人平均，民法第一千一百三十八條第一款、第一千一百四十
    一條、第一千一百四十四條第一款分別定有明文。本件被繼承人彭進成之繼承人
    分別為彭炳鴻、上訴人，應繼分各二分之一，嗣彭炳鴻死亡，由被上訴人繼承其
    二分之一之應繼分，被上訴人共七人，分別為彭炳鴻之配偶或直系血親卑親屬，
    依上開規定，被上訴人就系爭遺產之應繼分為十四分之一；上訴人則為二分之一
    。其分割方法為終止公同共有關係，改為分別共有，並依兩造之應繼分折算為應
    有部分，則兩造各取得之土地應有部分如附表所示。
六、原審依被上訴人之請求，准許兩造共同繼承之系爭遺產土地按兩造之應繼分分割
    成如附表（即原判決附表）所示之分別共有，於法並無違誤。上訴意旨指摘原判
    決不當，求予廢棄改判，為無理由，應予駁回其上訴。
七、據上論結，本件上訴為無理由，依民事訴訟法第四百四十九條第一項、第七十八
    條、第八十五條第一項前段，判決如主文。
中　　　華　　　民　　　國　　九十一　　年　　　九　　　月　　　三十　　日
　　　　　　　　　　　　　　　　　　臺灣高等法院臺南分院民事第四庭
~B1審判長法官　林　　金　　村
~B2　　　法官　徐　　財　　福
~B3　　　法官　曾　　平　　杉
右為正本係照原本作成。
如對本判決上訴，須於判決送達後二十日內向本院提出上訴狀，未表明上訴理由者，
應於上訴後二十日內向本院提出理由書。
中　　　華　　　民　　　國　　九十一　　年　　　十　　　月　　　一　　　日
~B法院書記官　邱　　春　　榮
~F0
~T50
附表：
┌─────────┬─────┬─────────┬──────────────┐
│　遺 產 名 稱     │　繼承人  │  應　繼　分      │   分割後取得土地應有部分   │
├─────────┼─────┼─────────┼──────────────┤
│雲林縣斗六市溝子埧│丙○○○  │十四分之一        │二十一分之一                │
│段溝子埧小段一七五├─────┼─────────┼──────────────┤
│之一地號土地（應有│庚○○    │十四分之一        │二十一分之一                │
│部分三分之二）    ├─────┼─────────┼──────────────┤
│                  │己○○    │十四分之一        │二十一分之一                │
│                  ├─────┼─────────┼──────────────┤
│                  │戊○○    │十四分之一        │二十一分之一                │
│                  ├─────┼─────────┼──────────────┤
│                  │甲○○○  │十四分之一        │二十一分之一                │
│                  ├─────┼─────────┼──────────────┤
│                  │乙○○○  │十四分之一        │二十一分之一                │
│                  ├─────┼─────────┼──────────────┤
│                  │丁○○    │十四分之一        │二十一分之一                │
│                  ├─────┼─────────┼──────────────┤
│                  │辛○○    │二分之一          │三分之一                    │
└─────────┴─────┴─────────┴──────────────┘
